---
title: "Liverpool-meccsek gólkülönbségeinek modellezése"
author: "Kőrösi Péter, Vadász Tamara"
date: "2020.01.08"
output:
  html_document: default
  pdf_document: default
---

# Az elemzés célja:

* Labdarúgó-mérkőzések eredményeinek előrejelzése
  + egy csapat kiválasztása (Liverpool)
  + az adott csapat meccseinek elemzése korábbi eredmények alapján
* 2 modell készítése az eddigi szezonok alapján
  + lineáris regresszió és PCA
* a becsült modell alapján predikció az idei szezonra


```{r libraries, echo=FALSE, include=FALSE}
library(data.table)
library(dplyr)
library(ggplot2)
library(MASS)
library(rpart)
```

# Az adatok

## Forrás: [football-data.co.uk](https://www.football-data.co.uk/englandm.php)

Premier League
2000/01 - 2019/20
Liverpool-meccsek

*Az adatokat letöltő fájl: data_download.ipynb (python)*

A változók:

* Szezon (year)
* Meccs (match)
  + a meccs sorszáma az adott szezonon belül
* Hazai páya (home)
  + dummy (1: Liverpool hazai pálya, 0: Liverpool idegenben)
* Ellenfél (OTHER)
* Gólkülönbség (goal_difference)
  + Liverpool góljainak száma - ellenfél góljainak száma
* Félidei gólkülönbség (half_time_goal_difference)
  + Liverpool góljainak száma a félidőben - ellenfél góljainak száma a félidőben
* A meccs végén a Liverpool pontszáma a szezonban (points)
 + győzelem: +3 pont
 + döntetlen: +1 pont
 + vereség: 0 pont

A következő változók mindkét csapatra (Liverpool: L_\*, Ellenfél: O_\*)
  
* Lőtt gólók száma (goals)
* Lőtt gólok száma félidőben (half_time_goals)
* Lövések száma (shots)
* Kaput eltaláló lövések száma (shots_on_target)
* Szögletek (corners)
* Elkövetett szabálytalanságok (fouls_commited)
* Sárga lapok (yellow_cards)
* Piros lapok (red_cards)

```{r data, echo=FALSE}
data <- fread('data/Liverpool_football_data.csv')
```

# TRAIN adattábla kialakítása

## train adat: 2003/04 - 2018/19 szezonok

A letöltött adatokból több új magyarázó változót is készítünk.


### A következő függvény 3 új változót hoz létre:

* Mindhárom változót a Liverpool és az adott ellenfél közti korábbi meccsek alapján számoljuk
* Meccsenkénti átlagos érték érték az előző 3 szezon alapján
  + A Liverpool által lőtt gólok átlagos száma
  + Az ellenfél által lőtt gólok átlagos száma
  + A Liverpool kaput eltaláló lövéseinek átlagos száma
* Amennyiben a Liverpool nem játszott az adott csapattal a vizsgált időszakban, ott 0 szerepel mindegyik változónál.

```{r}
get_team_data <- function(season){
  team_data <- data.table(team=character(),
                          mean_goals_scored=numeric(), 
                          mean_goals_received=numeric(), 
                          mean_shots_on_target=numeric())
  
  for (l in 1:19){
    temp <- seasonsbefore[OTHER == unique(season$OTHER)[l]]
    row <- data.table(team=unique(season$OTHER)[l],
                      mean_goals_scored=mean(temp$L_goals), 
                      mean_goals_received=mean(temp$O_goals), 
                      mean_shots_on_target=mean(temp$L_shots_on_target))
    team_data <- rbindlist(list(team_data, row))
  }
  
  team_data[is.na(team_data)] <- 0
  
  
  for (l in 1:19){
    season[OTHER==unique(season$OTHER)[l], 
           mean_goals_scored:=team_data[team==unique(season$OTHER)[l], mean_goals_scored]]
    season[OTHER==unique(season$OTHER)[l], 
           mean_goals_received:=team_data[team==unique(season$OTHER)[l], mean_goals_received]]
    season[OTHER==unique(season$OTHER)[l], 
           mean_shots_on_target:=team_data[team==unique(season$OTHER)[l], mean_shots_on_target]]
  }
  return(season)
}
```

### Az előző függvény lefuttatása a train adattáblára

```{r train}
train_data <- data.table()

for (i in 0:15){
  season <- data[year == paste(formatC(3+i, width=2, flag="0"), formatC(4+i, width=2, flag="0"), sep="-")]
  seasonsbefore <- data[year %in% c(paste(formatC(0+i, width=2, flag="0"), formatC(1+i, width=2, flag="0"), sep="-"), 
                                    paste(formatC(1+i, width=2, flag="0"), formatC(2+i, width=2, flag="0"), sep="-"),
                                    paste(formatC(2+i, width=2, flag="0"), formatC(3+i, width=2, flag="0"), sep="-"))]
  
  season <- get_team_data(season)
  
  train_data <- rbindlist(list(train_data, season))
}
```

## A korábbi meccsek eredményeit leíró változók létrehozása

Az előző 3 meccs eredményei:

* Gólkülönbség
* Liverpool által kaput eltaláló lövések száma

Az előző 1 meccs eredménye:

* A Liverpool által kapott sárga lapok

```{r train_lags}
train_data[, goal_difference_lag1 := lag(train_data$goal_difference, n=1)]
train_data[, goal_difference_lag2 := lag(train_data$goal_difference, n=2)]
train_data[, goal_difference_lag3 := lag(train_data$goal_difference, n=3)]
train_data[, L_shots_on_target_lag1 := lag(train_data$L_shots_on_target, n=1)]
train_data[, L_shots_on_target_lag2 := lag(train_data$L_shots_on_target, n=2)]
train_data[, L_shots_on_target_lag3 := lag(train_data$L_shots_on_target, n=3)]
train_data[, yellow_cards_lag1 := lag(train_data$L_yellow_cards, n=1)]
train_data[is.na(train_data)] <- 0
```

## A modellekhez felhasznált adattábla kialakítása:

A felhasznált változók:

* Hazai páya
* Liverpool által lőtt gólok átlagos száma
* Az ellenfél által lőtt gólok átlagos száma
* A Liverpool kaput eltaláló lövéseinek átlagos száma
* Az előző 3 meccs gólkülönbségei
* Az előző 3 meccsen a Liverpool kaput eltaláló lövéseinek száma
* Az előző meccsen a Liverpool által kapott sárga lapok száma

```{r train_final}
to_model <- train_data[, .(goal_difference, 
                           home, 
                           mean_goals_scored, 
                           mean_goals_received, 
                           mean_shots_on_target,
                           goal_difference_lag1,
                           goal_difference_lag2,
                           goal_difference_lag3,
                           L_shots_on_target_lag1,
                           L_shots_on_target_lag2,
                           L_shots_on_target_lag3,
                           yellow_cards_lag1)]
```

# TESZT adattábla kialakítása

## teszt adat: 2019/20-as szezon

Az előzőekben leírt adatszerkezet kialakítása

```{r test}
# test_data letrehozasa
season <- data[year == "19-20"]
seasonsbefore <- data[year %in% c("16-17", "17-18", "18-19")]

test_data <- get_team_data(season)

test_data[, goal_difference_lag1 := lag(test_data$goal_difference, n=1)]
test_data[, goal_difference_lag2 := lag(test_data$goal_difference, n=2)]
test_data[, goal_difference_lag3 := lag(test_data$goal_difference, n=3)]
test_data[, L_shots_on_target_lag1 := lag(test_data$L_shots_on_target, n=1)]
test_data[, L_shots_on_target_lag2 := lag(test_data$L_shots_on_target, n=2)]
test_data[, L_shots_on_target_lag3 := lag(test_data$L_shots_on_target, n=3)]
test_data[, yellow_cards_lag1 := lag(test_data$L_yellow_cards, n=1)]
test_data[is.na(test_data)] <- 0

to_model_test <- test_data[, .(goal_difference, 
                               home, 
                               mean_goals_scored, 
                               mean_goals_received, 
                               mean_shots_on_target,
                               goal_difference_lag1,
                               goal_difference_lag2,
                               goal_difference_lag3,
                               L_shots_on_target_lag1,
                               L_shots_on_target_lag2,
                               L_shots_on_target_lag3,
                               yellow_cards_lag1)]
```

# A kapott változók vizsgálata

<center>
## A gólkülönbségek eloszlása (train adatok)
</center>

```{r goal_difference_plot, echo=FALSE, warning=FALSE, fig.align="center"}
ggplot(data=train_data, aes(goal_difference)) + 
  geom_histogram() +
  xlab("Gólkülönbség") + 
  ylab("Gyakoriság") + theme_minimal()
```

## Az átlagos gólkülönbség hazai pályán és idegenben

```{r home_distribution}
train_data[, mean(goal_difference), by=home]
```

<center>
## A gólkülönbségek eloszlása hazai pályán és idegenben
</center>

* 0: idegenben
* 1: hazai pálya

```{r home_plot, echo=FALSE, warning=FALSE, fig.align="center"}
ggplot(data=train_data, aes(goal_difference)) + geom_histogram() + 
  facet_wrap(~ as.factor(home)) +
  xlab("Gólkülönbség") + 
  ylab("Gyakoriság") + 
  theme_minimal()
```

# Lineáris regresszió

A teljes train adaton
Stepwise szelekció: AIC alapján

```{r regression}
lm_full <- lm(goal_difference ~ ., data=to_model)
step <- stepAIC(lm_full, trace=FALSE)

summary(step)
```

## A kapott modell:

Szignifikáns változók:

* Hazai pálya (1%-on)
* Az átlagos kapott gólok száma (1%-on)
* Az előző meccs gólkülönsége (10%-on)


## A gólkülönbségek előrejelzése a teszt adatokon (19/20-as szezon)


```{r lm_pred}
lm_pred <- predict(step, to_model_test)
```

# PCA

## A PCA elemzés:

``` {r PCA}
pca <- prcomp(to_model, scale = TRUE)

```

<center>
## A kapott komponensek vizsgálata
</center>

A komponensek által magyarázott variancia kiszámítása és ábrázolása

```{r PCA_components, echo=FALSE, warning=FALSE, fig.align="center"}
std_dev <- pca$sdev
pr_var <- std_dev^2
prop_varex <- pr_var/sum(pr_var)

plot(cumsum(prop_varex), xlab = "Elsődleges komponens",
     ylab = "Kumulatív magyarázott variancia",
     type = "b")
```

## A modell kialakítása a kapott komponensekből

```{r PCA_model}
train.data <- data.frame(goal_difference = to_model$goal_difference, pca$x)
rpart.model <- rpart(goal_difference ~ .,data = train.data, method = "anova")

```

## A gólkülönbség előrejelzése a PCA modell alapján a teszt adatokon

```{r PCA_pred}
test.data <- predict(pca, newdata = to_model_test)
test.data <- as.data.frame(test.data)

rpart.prediction <- predict(rpart.model, test.data)
pca_pred <- rpart.prediction
```

# Eredmények

A két modell által becsült adatok összehasonlítása a megfigyelt eredménnyel


```{r results, echo=FALSE, warning=FALSE, fig.align="center", fig.width=10}
results <- data.table(goal_difference=to_model_test$goal_difference,
                      lm_prediction=lm_pred,
                      pca_prediction=pca_pred)
results[, match := as.integer(row.names(results))]


ggplot(data=results, aes(x=match)) +
  geom_line(aes(y=goal_difference, color="Megfigyelés")) +
  geom_line(aes(y=lm_prediction, color="Regressziós becslés")) +
  geom_line(aes(y=pca_prediction, color="PCA becslés")) +
  xlab("Meccs") + 
  ylab("Gólkülönbség") + 
  theme(legend.title = element_blank()) + 
  theme_minimal()
```

## A modellek értékelése

A valós adatoktól való átlagos abszolút eltérés (Lineáris regresszió, PCA)

```{r mean_difference}
c(mean(sqrt(abs(results$goal_difference - results$lm_prediction))), 
  mean(sqrt(abs(results$goal_difference - results$pca_prediction))))

```

A kapott eredmények alapján a lineáris modell jobb becslést ad.